【裁判字號】    98,訴,165
【裁判日期】    980827
【裁判案由】    誣告等
【裁判全文】
臺灣嘉義地方法院刑事判決               98年度訴字第165號
公  訴  人  臺灣嘉義地方法院檢察署檢察官
被      告  乙○○
選任辯護人  劉倫仕律師
上列被告因誣告等案件，經檢察官提起公訴（97年度偵字第8545
號），本院判決如下：
    主  文
乙○○犯誣告罪，處有期徒刑陸月，減為有期徒刑月。又犯偽
證罪，處有期徒刑肆月。應執行有期徒刑陸月。
    犯 罪 事 實
一、乙○○係丙○○之媳婦，緣乙○○之夫黃明周於民國95年6
    月15日死亡，乙○○遂將黃明周之死亡證明書以及其自身之
    戶籍謄本、存摺影本、印章等物，交付予黃明周生前任職之
    高普機械有限公司（下稱高普公司），由高普公司會計戊○○代為向行政院勞工委員會勞工保險局（下稱勞保局）申請
    黃明周之勞工保險本人死亡給付（下稱勞保本人死亡給付）
    ，並指定由勞保局將該筆給付計新台幣（下同）577,500 元
    ，電匯至乙○○所有之朴子市農會帳戶（帳號：0000000 號
    ，下稱朴子市農會帳戶，該帳戶之存摺、印章在94年開戶後
    即交由丙○○保管，委由丙○○繳納健保費、所得稅及地價
    稅等），丙○○嗣經乙○○授權，於95年8 月3 日領取上開
    給付中之57萬元，作為繳納黃明周名下坐落於台北縣樹林鎮
    ○○路307 號8 樓房屋（下稱樹林房屋）貸款以及黃明周之
    喪葬費使用。詎乙○○明知上情，因不滿丙○○事後未依協
    議，將樹林房屋過戶予己，竟意圖使丙○○受刑事處分，基
    於誣告之犯意，於95年11月9 日具狀向有偵查犯罪權限之臺
    灣嘉義地方法院檢察署誣指丙○○未經其同意盜領該筆57萬
    元存款，業已涉嫌偽造文書及詐欺取財（下稱丙○○偽造文
    書等案件）云云。嗣上開案件經本院以96年度訴字第666 號
    案件審理，乙○○明知上情，以及具結作證之證人有據實陳
    述之義務，不得為匿、飾、增、減之虛偽陳述，竟另基於偽
    證之犯意，於96年10月16日下午2 時30分許，本院就前開案
    件執行審判職務，乙○○以證人身分到庭作證，並由審判長
    告知刑事訴訟法證人得拒絕證言之規定、具結義務及刑法偽
    證罪責，而供前具結後，證稱未授權丙○○提領上開朴子市
    農會帳戶內之57萬元、未委託高普公司申請勞保本人死亡給
    付、亦不知高普公司以其名義向勞保局提出勞保本人死亡給
    付之申請等語，就案情有重要關係事項為虛偽之陳述，足以
    影響丙○○偽造文書等案件之裁判結果。
二、案經丙○○訴由臺灣嘉義地方法院檢察署檢察官偵查起訴。
    理  由
一、證據能力部分：
    按被告以外之人於審判外之陳述，雖不符刑事訴訟法第159
    條之1 至第159 條之4 之規定，而經當事人於審判程序同意
    作為證據，法院審酌該言詞陳述或書面陳述作成時之情況，
    認為適當者，亦得為證據。當事人、代理人或辯護人於法院
    調查證據時，知有第159 條第1 項不得為證據之情形，而未
    於言詞辯論終結前聲明異議者，視為有前項之同意，刑事訴
    訟法第159 條之5 定有明文。查本件被告及辯護人於言詞辯
    論終結前，對於證人戊○○、丁○○、黃明櫻等人於檢察事
    務官訊問時所為言詞供述證據，以及下述本院採為認定犯罪
    事實依據之各項書面供述證據，均未就證據能力聲明異議，
    復經本院於審理時逐一提示予被告、辯護人及公訴人表示意
    見。本院審酌該等證據之取得過程並無瑕疵，與本案待證事
    實間復具有相當之關聯性，以之為本案證據並無不當，自得
    採為本件認定犯罪事實之基礎，合先敘明。
二、認定犯罪事實所憑證據及理由：
    訊據被告固坦承曾於95年11月9 日具狀向臺灣嘉義地方法院
    檢察署提出丙○○涉嫌偽造文書、詐欺取財之告訴，惟矢口
    否認有何誣告、偽證犯行，辯稱：伊確實不知道高普公司以
    伊名義申請勞保本人死亡給付並指定匯入朴子農會帳戶，亦
    未同意丙○○領取57萬元存款云云。惟查：
(一)被告為黃明周之妻，黃明周於95年6 月15日過世後，高普公
    司之負責人甲○○即指示該公司之會計戊○○與被告聯繫辦
    理申領勞保本人死亡給付事宜，戊○○旋即撥打高普公司員
    工資料中留存之被告行動電話，通知被告需準備哪些資料，
    俟取得黃明周之死亡證明書及被告之戶籍謄本、朴子農會帳
    戶存摺影本、印章後，由戊○○以受益人即被告之名義填妥
    勞保本人死亡給付申請書暨給付收據後，於95年7 月14日向
    勞保局申請「喪葬津貼+ 遺屬津貼」共577,500 元（其中49
    5,000 元為遺屬津貼，82,500元為喪葬津貼），勞保局審核
    後，於95年7 月27日如數匯入至被告之朴子市農會帳戶內等
    情，業據證人甲○○、戊○○迭次證述纂詳（甲○○之證述
    見本院96年度訴字第666 號影卷，下稱訴字第666 號卷，第
    37至43頁；本院98年度訴字第165 號卷，下稱訴字第165 號
    卷，第166 至173 頁。戊○○之證述見臺灣嘉義地方法院檢
    察署97年度交查字第609 號卷，下稱交查字第609 號卷，第
    51至54、91頁；臺灣高等法院臺南分院97年度上訴字第120
    號影卷，下稱上訴字第120 號卷，第5 至10頁；訴字第165
    號卷第84至93、155 至165 、173 至174 頁），並有勞保局
    96年3 月5 日保給命字第09660134430 號函附勞工保險本人
    死亡給付申請書暨給付收據、黃明周之死亡證明書（見臺灣
    嘉義地方法院檢察署95年度他字第2223號影卷，下稱他字第
    2223號卷，第15至16、19頁），以及嘉義縣朴子市農會96年
    10月24日朴農信字第0960003462號函附乙○○朴子市農會帳
    戶交易明細資料（見訴字第666 號卷第55頁），勞保局98年
    4 月22日保給命字第09860309120 號函暨函附核定通知書等
    、勞工保險局現金給付95年7 月通知表（見訴字第165 號卷
    第123 至128 、179 頁）等在卷可佐。堪認黃明周之勞保本
    人死亡給付，確係被告自行委託高普公司申請無訛。
(二)被告確認上開給付匯入其朴子市農會之帳戶後，即與丙○○
    之子丁○○聯繫，商定將上開給付用以清償樹林房屋之貸款
    及黃明周之喪葬費，丁○○旋即轉知丙○○，並於95年8 月
    3 日陪同丙○○持被告之朴子市農會帳戶存摺、印章，至朴
    子市農會，於取款憑條上加蓋被告印章後，提款57萬元，轉
    存入丙○○於朴子市農會開設帳號為037962號之帳戶內，再
    將其中42萬元轉匯至黃明櫻之子李榮杰之帳戶內，由丙○○
    之女黃明櫻連同出售黃明周名下股票所餘之190 多萬元，一
    併匯款2,315,055 元予南山人壽保險股份有限公司，用以代
    償樹林房屋之貸款，其餘款項則用於支付黃明周之喪葬費用
    等情，業據丁○○證述纂詳（見交查字第609 號卷第18至19
    、25、91頁，訴字第666 號卷第26至37頁、上訴字第120 號
    卷第11至16頁、訴字第165 號卷第237 至241 頁），核與黃
    明櫻以及丙○○之證述（見交查字第609 號卷第55至58、91
    頁，訴字第165 號卷第234 至236 頁）相符；並有朴子市農
    會95年11月24日朴農信字第0950003751號函檢附之57萬元取
    款條影本及轉帳相關資料（見他字第2223號卷第20至23頁）
    ，代償黃明周樹林房屋貸款之復華銀行國內匯款申請書（代
    收入傳票）、存摺類取款支出憑條（見訴字第666 號卷第48
    、49頁），以及黃明周喪葬費用明細暨收據影本（見交查字
    第609 號卷第119 至123 頁）、南山人壽保險股份有限公司
    出具之抵押權塗銷同意書（見交查字第609 號卷第100 頁）
    等件附卷可參。堪認上開57萬元確係由被告授權丙○○領取
    動支無誤。
(三)黃明周去世後，丙○○原與被告在土地代書陳坤裕之事務所
    商定由被告辦理拋棄繼承後，黃明周之遺產（不動產）全部
    由丙○○繼承，樹林房屋則由丙○○繼承後，贈與登記給被
    告，後因被告認丙○○遲未依協議辦理樹林房屋過戶事宜，
    遂於95年10月11日寄發存證信函要求陳坤裕代書暫緩辦理樹
    林房屋之繼承登記，並於95年11月9 日具狀向臺灣嘉義地方
    法院檢察署指訴丙○○未經其同意盜領上開57萬元，涉嫌偽
    造文書、詐欺取財等；丙○○偽造文書等案件嗣經本院以96
    年度訴字第666 號審理，審理過程中，被告曾於96年10月16
    日下午2 時30分許，以證人身份出庭作證，並由審判長告知
    刑事訴訟法證人得拒絕證言之規定、具結義務及刑法偽證罪
    責，而供前具結後，在交互詰問過程中證稱未授權丙○○提
    領上開朴子市農會帳戶內之57萬元、未委託高普公司申請勞
    保本人死亡給付、亦不知高普公司以其名義向勞保局提出勞
    保本人死亡給付之申請等語；該案嗣經本院判決丙○○無罪
    ，並經臺灣高等法院臺南分院以97年度上訴字第120 號判決
    駁回上訴（現由最高法院審理中，尚未確定）等情，復有陳
    坤裕之證述（見交查字第609 號卷第14至15頁），以及土地
    代書陳坤裕書寫之談話紀錄單影本、被告95年10月11日寄發
    之存證信函（見交查字第609 號卷第116 至118 頁），被告
    所提出加蓋有臺灣嘉義地方法院檢察署95年11月9 日收文戳
    章之刑事告訴狀（見他字第2223號卷第1 至4 頁），本院96
    年度訴字第666 號案件96年10月16日審理筆錄暨被告簽立之
    證人結文（見訴字第666 號卷第4 至25、45頁），本院96年
    度訴字第666 號判決書、臺灣高等法院臺南分院97年度上訴
    字第120 號判決書（見臺灣嘉義地方法院檢察署97年度他字
    第553 號卷第12至22頁）等附卷可參。
(四)綜上堪認被告確曾於黃明周去世後，自行與高普公司聯繫辦
    理勞保本人死亡給付申領事宜，並指定將該筆款項匯入其朴
    子市農會之帳戶，且授權丙○○領取其中之57萬元用以清償
    樹林房屋貸款及支付黃明周之喪葬費；惟因不滿丙○○遲未
    將樹林房屋過戶予伊，遂具狀向臺灣嘉義地方法院檢察署誣
    指丙○○未經授權盜領上開57萬元，涉嫌偽造文書、詐欺取
    財等，並進而於本院96年度訴字第666 號案件審理中，不實
    證稱未曾授權丙○○提領上開57萬元存款、未委託高普公司
    申請勞保本人死亡給付、不知有該項申請等語。
(五)被告雖辯稱：伊從未與戊○○聯絡委託高普公司申請勞保本
    人死亡給付、未曾授權丙○○領取57萬元，甲○○、戊○○
    、丁○○等人之證述均不實在。辯護人並為被告辯稱：丁○○為丙○○之子，且曾因傷害被告而遭法院判刑，與被告素
    有怨懟，甲○○則與丙○○熟識，渠等之證述均不足採信；
    被告自己申請之勞工保險家屬死亡給付申請書係使用被告之
    郵政總局帳戶，與本件勞保本人死亡給付申請書上使用之朴
    子市農會帳戶不同，兩份申請書上加蓋之印章亦不相同，被
    告與丙○○等人於黃明周死亡後已因財產分配產生嫌隙，不
    可能願意指定使用不在自己支配下之朴子市農會帳戶；且丙○○於前案96年3 月13日偵查庭中已自承「高普公司有打電
    話來，是丁○○所接」等語，足證被告主張係由黃家透過高
    普公司辦理勞保本人死亡給付，並非無據云云。然查：
 1、戊○○於丙○○偽造文書等案件以及本案審理中，曾多次明
    確證稱伊均係撥打行動電話與被告聯繫辦理勞保本人死亡給
    付申領事宜。戊○○、甲○○並均證稱渠等從未就上開事項
    與丙○○、丁○○、黃明櫻等被告以外之黃明周家人聯繫（
    見訴字第666 號卷第43頁、上訴字第120 號卷第10頁，交查
    字第609 號卷第52頁、53頁背面，訴字第165 號卷第160 、
    168 頁）。此外，甲○○並證稱：自高普公司開始申請勞保
    本人死亡給付迄至勞保局通知高普公司款項已匯到被告帳戶
    之期間內，伊未曾與丙○○、丁○○或黃明櫻聯絡過，因為
    被告是黃明周的配偶，高普公司認定是由第一順位的配偶來
    申請勞保本人死亡給付，沒有想過要請黃明周的父親丙○○
    或弟弟丁○○來申請等語（見訴字第165 號卷第171 至172
    頁）；核與丁○○、丙○○證稱渠等未曾與高普公司聯繫辦
    理勞保本人死亡給付事宜等語（見訴字第165 號卷第235 至
    256 、238 頁）相符。參以戊○○與本件爭執雙方即被告、
    丙○○均素昧平生，互不相識，僅係因任職於高普公司並承
    辦會計相關業務，而涉入本案並多次到庭作證；甲○○雖因
    與黃明周為朋友關係而認識其父親丙○○及弟弟，但並非熟
    識（見訴字第666 號卷第43頁、訴字第165 號卷第167 頁）
    ；衡諸常情，渠等應無可能為偏袒丙○○，而甘冒涉犯偽證
    罪之風險，多次於具結後一致虛偽證稱高普公司係受被告之
    委託辦理勞保本人死亡給付申請事宜、並非與丙○○及丁○○等人聯繫。是被告及辯護人援引丙○○於前案96年3 月13
    日偵查庭中所為陳述，辯稱高普公司係與黃家人聯絡申辦勞
    保本人死亡給付、被告未曾委託高普公司提出該項申請云云
    ，顯與事實不符，而無足採。
 2、另查，被告曾於丙○○偽造文書等案件偵查中，在96年1 月
    26日檢察事務官訊問時，自承係伊自行向勞保局指定要將勞
    保本人死亡給付匯入朴子市農會帳戶，業經本院勘驗該次庭
    訊錄音確認無誤（見本院訴字第165 號卷第210 至214 頁之
    勘驗筆錄），益證本件勞保本人死亡給付確係由被告委託高
    普公司代為辦理甚明。且被告委託高普公司辦理勞保本人死
    亡給付時使用之印章，係另行刻立之新印章，業據戊○○證
    述在卷（見訴字第165 號卷第161 頁），該印章與被告之朴
    子市農會印鑑章不同，若被告無意授權丙○○動支勞保局核
    撥之勞保本人死亡給付，何需向勞保局指定將該筆款項匯入
    存摺、印鑑章均係由丙○○管領之朴子市農會帳戶？且由被
    告係使用另行刻立之印章委託高普公司申請勞保本人死亡給
    付，而將朴子市農會帳戶之印鑑章留給丙○○保管使用，亦
    足佐證被告辯稱未授權丙○○領取57萬元，並非事實。
 3、又勞保局係於95年7 月14日收到高普公司提出之勞保本人死
    亡給付申請書，顯見高普公司在此日期之前，即開始代被告
    辦理該項申請；而被告95年7 月間尚與丙○○等人共赴陳坤
    裕代書處商定由被告辦理拋棄繼承以及遺產分配事宜，並曾
    於95年8 月間與黃明櫻電話聯繫，請黃明櫻向南山人壽保險
    公司詢問樹林房屋之貸款餘額後代為清償，有黃明櫻之證述
    以及被告95年10月11日寄發之存證信函在卷足稽（見交查字
    第609 號卷第56至57、116 頁）；足見辦理勞保本人死亡給
    付申請事宜時，被告與丙○○等人間尚未產生嫌隙，是被告
    為使丙○○便於領取該筆款項，而向勞保局指定匯入朴子市
    農會帳戶，即與常情無違。從而被告辯稱其對於高普公司以
    其名義申請勞保本人死亡給付毫不知情，以及辯護人辯稱被
    告與丙○○等人已產生嫌隙，不可能將上開給付指定匯入被
    告無法掌控之朴子市農會帳戶云云，均無足採。
 4、又刑事訴訟法關於證人之訊問，採具結制度，其用意在擔保
    證言之真實性及憑信性，並提高證人之責任心及警戒心，使
    為誠實之陳述，是「具結」乃證言真實性之程序擔保；而證
    人為被告之直系血親者，得拒絕證言，刑事訴訟法第180 條
    第1 項定有明文；丁○○雖為丙○○之直系血親，且曾因傷
    害被告而經本院判處拘役50日，惟其在丙○○偽造文書案件
    以及本案審理中，迭經本院以及臺灣高等法院臺南分院告以
    得拒絕證言之權利後，均仍表示願意作證，並具結擔保其證
    言之真實性，且其證述之基本事實，核與前述黃明櫻、丙○○、甲○○及戊○○等人之證述相符，即不得僅以其為丙○○之子，以及其與被告曾有糾紛，遽認其所為證述不足採。
(六)綜上所述，被告上開所辯顯與卷附事證不符，而係卸責之詞
    ，難以採信。本件事證明確，應予依法論科。
三、論罪科刑：
(一)按刑法上之偽證罪，不以結果之發生為要件，一有偽證行為
    ，無論當事人是否因而受有利或不利之判決，均不影響其犯
    罪之成立；而該罪所謂於案情有重要關係之事項，則指該事
    項之有無，足以影響於裁判之結果者而言（最高法院71年台
    上字第8127號判例參照）；被告於本院96年度訴字第666 號
    丙○○偽造文書等案件所為上開證言，係丙○○有無偽造文
    書、詐欺取財之重要依據，自屬足以影響裁判結果之事項。
    又被告明知其曾授權丙○○提領57萬元存款，卻具狀提出告
    訴，指稱丙○○未經其同意盜領該筆款項，顯具有誣告之故
    意，而非出於誤認甚明。故核被告所為，係犯刑法第169 條
    第1 項之誣告罪，以及同法第168 條之偽證罪。其所犯上開
    2 罪，犯意各別，行為互異，應予分論併罰。
(二)爰依被告之供述（見本院卷第261 頁）及卷附臺灣高等法院
    被告前案紀錄表等，審酌：被告為高職畢業之智識程度，僅
    曾因賭博案件經法院判處罰金，素行尚可，目前從事清潔工
    作，獨自居住之生活狀況；以及被告係因丙○○遲未依協議
    辦理樹林房屋之過戶登記，因感受騙，一時失慮，致為本件
    誣告犯行，並為實其說，進而為虛偽證述之犯罪動機，及其
    所為誣告、偽證犯行，除使丙○○疲於應訴而受有損害外，
    並違背真實陳述之義務，妨害司法發現真實之功能，使裁判
    有陷於錯誤之危險，且浪費司法資源；另審酌其犯罪手段、
    未能坦承犯行之犯後態度等一切情狀，認公訴人求處被告誣
    告罪部分減刑後有期徒刑3 月、偽證罪部分有期徒刑4 月（
    見本院卷第262 頁），堪稱妥適，爰就其所犯2 罪分別量處
    如主文所示之刑，以示懲儆。
(三)按犯罪在96年4 月24日以前者，除本條例另有規定外，有期
    徒刑減其刑二分之一。依本條例應減刑之罪，未經判決確定
    者，於裁判時，減其宣告刑。96年7 月16日施行之中華民國
    九十六年罪犯減刑條例第2 條第1 項、第7 條第1 項分別定
    有明文。本件被告所犯誣告罪，其犯罪之時間在96年4 月24
    日以前，復無不得減刑之例外情形，爰依上開減刑條例之規
    定，就被告所犯誣告罪減其宣告刑如主文所示，並與不得減
    刑之偽證罪所處之刑定其應執行之刑。
據上論斷，應依刑事訴訟法第299 條第1 項前段，刑法第168 條
、第169 條第1 項、第51條第5 款，中華民國九十六年罪犯減刑
條例第2 條第1 項第3 款、第7 條，判決如主文。
本案經檢察官楊騏嘉到庭執行職務。
中    華    民    國    98    年    8     月    27    日
                  刑事第三庭  審判長法  官  陳仁智
                                    法  官  鄭雅文
                                    法  官  陳蒨儀
以上正本證明與原本無異。
如不服本判決應於收受判決後10日內向本院提出上訴書狀，並應
敘述具體理由；其未敘述上訴理由者，應於上訴期間屆滿後20日
內向本院補提理由書（均須按他造當事人之人數附繕本）「切勿
逕送上級法院」。告訴人或被害人如對於本判決不服者，應具備
理由請求檢察官上訴，其上訴期間之計算係以檢察官收受判決正
本之日期為準。
中    華    民    國    98    年    8     月    27    日
                                    書記官  楊國色
附錄本判決論罪法條：
刑法第168條
於執行審判職務之公署審判時或於檢察官偵查時，證人、鑑定人
、通譯於案情有重要關係之事項，供前或供後具結，而為虛偽陳
述者，處7 年以下有期徒刑。
刑法第169條第1項
意圖他人受刑事或懲戒處分，向該管公務員誣告者，處 7 年以下
有期徒刑。


司法院資訊處製作；財團法人民間司法改革基金會備份。
